【裁判字號】    99,家上,110
【裁判日期】    991228
【裁判案由】    宣告夫妻分別財產制
【裁判全文】
臺灣高等法院臺中分院民事判決         99年度家上字第110號
上  訴  人  董美瓏
            陳恒智
被 上 訴人  誠第一資產管理股份有限公司
法定代理人  王裕南
訴訟代理人  林奇鋒
上列當事人間請求宣告夫妻分別財產制事件，上訴人對於民國99
年10月28日臺灣南投地方法院99年度家訴字第36號第一審判決提
起上訴，本院於99年12月14日言詞辯論終結，判決如下：
    主  文
上訴駁回。
第二審訴訟費用由上訴人負擔。
    事實及理由
壹、兩造聲明：
一、上訴人上訴聲明：求為判決：
（一）原判決廢棄。
（二）上開廢棄部分，被上訴人在第一審之訴駁回。
（三）第一、二審訴訟費用由被上訴人負擔。
二、被上訴人答辯聲明：
（一）上訴駁回。
（二）訴訟費用由上訴人負擔。
貳、兩造陳述：
一、被上訴人主張：上訴人二人為夫妻，現婚姻關係尚存續中，
    渠等婚後未向法院辦理夫妻分別財產制契約登記。上訴人陳
    恒智積欠被上訴人新臺幣（下同）三十四萬二千七百元及自
    民國（下同）91年11月7日起至清償日止，按年息百分之九
    ．三五計算之利息，期間迭經被上訴人催促請求還款，上訴
    人陳恒智均置之不理，經被上訴人對上訴人陳恒智聲請強制
    執行，然因上訴人陳恒智已無財產可供執行，經原審法院發
    給98年度司執字第16361號債權憑證在案，嗣於99年4月1日
    對上訴人陳恒智聲請強制執行，仍因執行無結果而結案。為
    此爰依民法第1011條之規定，提起本訴，請求判決宣告上訴
    人董美瓏、陳恒智間之夫妻財產制應改用分別財產制。
二、上訴人抗辯：上訴人陳恒智為被上訴人的債務人，有意願與
    被上訴人解決債務，僅目前沒有能力；而上訴人董美瓏名下
    的房屋是自己勞力付出得來的，被上訴人應先對上訴人陳恒
    智名下投資財產總額五百五十元為扣押，經執行結果不足清
    償債權時，始可向法院聲請上訴人夫妻財產制改用分別財產
    制。又登記上訴人董美瓏名下房屋，係於85年1、2月間購買
    ，應屬上訴人董美瓏所有，被上訴人向法院聲請上訴人夫妻
    財產制改用分別財產制，顯對債權無實益等語。
參、兩造不爭執事項：
一、上訴人兩人現婚姻關係尚存續中，上訴人二人婚後未向法院
    辦理夫妻分別財產制契約登記。
二、被上訴人前因與上訴人陳恒智間之清償票款強制執行事件，
    經本院發給98年度司執字第16361號債權憑證在案，惟上訴
    人陳恒智迄今未清償，計尚欠被上訴人本金新臺幣（下同）
    三十四萬二千七百元及自91年11月7日起至清償日止，按年
    息百分之九．三五計算之利息。嗣經被上訴人向原審法院聲
    請執行上訴人陳恒智之財產，原審法院於99年度司執字第59
    30號強制執行，惟執行無著終結在案。
三、依稅務電子閘門財所得調件明細表查詢結果，上訴人陳恒智
    名下僅投資一筆，財產總額五百五十元。
肆、兩造爭執事項：
    被上訴人提起本訴是否有理？
伍、本院之判斷：
一、按夫妻未以契約訂立夫妻財產制者，除本法另有規定外，以
    法定財產制，為其夫妻財產制；債權人對於夫妻一方之財產
    已為扣押，而未得受清償時，法院因債權人之聲請，得宣告
    改用分別財產制，民法第1005條、第1011條分別定有明文。
    而所謂未得受清償，包括全無可扣押之物或所扣押之物數量
    不足及所扣押之財產不足清償該為扣押之債權人債權等情形
    （最高法院89年度台上字第854號判決意旨參照）。
二、經查：上訴人二人之夫妻關係現仍存續中，婚後未向法院辦
    理夫妻分別財產制契約登記。被上訴人前因與上訴人陳恒智
    間之清償票款強制執行事件，經原審法院發給98年度司執字
    第16361號債權憑證在案，惟上訴人陳恒智迄今未清償，計
    尚欠被上訴人本金三十四萬二千七百元及自91年11月7日起
    至清償日止，按年息百分之九．三五計算之利息。嗣經被上
    訴人向原審法院聲請執行上訴人陳恒智之財產，原審法院於
    99年度司執字第5930號強制執行，惟執行無著終結在案。上
    訴人陳恒智名下僅投資一筆，財產總額五百五十元等情，為
    兩造所不爭執，復有被上訴人提出之債權憑證、戶籍謄本、
    原審法院登記處函文等件為證，並經原審法調閱該院99年度
    司執字第5930號清償票款事件卷宗審核無訛及稅務電子閘門
    財產所得調件明細表卷可證，堪認為真實。而上訴人二人婚
    後未以契約訂立夫妻財產制，本應以法定財產制，為渠等之
    夫妻財產制，因被上訴人對於上訴人陳恒智之財產強制執行
    後，仍不足清償被上訴人之債權，且上訴人陳恒智名下亦已
    無財產可供執行，是揆諸前揭說明，被上訴人自有權聲請宣
    告上訴人間之夫妻財產制改用為分別財產制。至於上訴人抗
    辯上訴人董美瓏名下的房屋是其自己勞力付出所得，且係於
    85年1、2月間購買，應屬上訴人董美瓏所有一節，非本件訴
    訟所得審究。
三、綜上所述，本件被上訴人主張上訴人陳恒智積欠其債務，經
    其對上訴人陳恒智聲請強制執行，因執行無結果而未得受清
    償，為可採信。從而，被上訴人依民法第1011條之規定，請
    求判決宣告上訴人董美瓏、陳恒智間之夫妻財產制應改用分
    別財產制，為有理由，應予准許。原審為被上訴人勝訴之判
    決，於法並無不合。上訴意旨指摘原判決不當，求予廢棄改
    判，為無理由，應予駁回其上訴。
四、據上論結，本件上訴為無理由，依民事訴訟法第449條第1項
    、第78條、第85條第1項前段，判決如主文。
中    華    民    國    99    年    12    月    28    日
                民事第二庭    審判長法  官  邱森樟
                                    法  官  蔡秉宸
                                    法  官  翁芳靜
以上正本係照原本作成。
如對本判決上訴，須於收受判決送達後20日內向本院提出上訴書
狀，其未表明上訴理由者，應於提出上訴後20日內向本院提出上
訴理由書（須按他造人數附具繕本）。
上訴時應提出委任律師為訴訟代理人之委任狀。具有民事訴訟法
第466條之1第1項但書或第2項之情形為訴訟代理人者，另應附具
律師及格證書及釋明委任人與受任人有該條項所定關係之釋明文
書影本。如委任律師提起上訴者，應一併繳納上訴審裁判費。
                                    書記官  粘銘環
中    華    民    國    99    年    12    月    28    日
                                                      Ｓ

司法院資訊處製作；財團法人民間司法改革基金會備份。
